臺灣高等法院民事判決
109年度上字第596號
上  訴  人  梅立華  
訴訟代理人  梁堯清律師
被  上訴人  吳中華  
            吳中庸  
            吳中和  
            吳中原  
            吳中明  
            吳中鳳  
            吳一德  
            吳一萱  
            吳一瑩  
共      同
訴訟代理人  林月雪律師
            江鶴鵬律師

上列當事人間請求不動產所有權移轉登記事件，上訴人對於中華
民國109年2月27日臺灣新北地方法院108年度訴字第2912號第一
審判決提起上訴，本院於110年1月27日言詞辯論終結，判決如下
：
    主      文
上訴駁回。
第二審訴訟費用由上訴人負擔。
    事實及理由
一、被上訴人主張：伊等係被繼承人吳憲輝之子女，吳憲輝於民
    國56年12月14日購買新北市○○區○○段000地號土地，嗣於64
    年間擬在前開土地上出資興建門牌號碼新北市○○區○○街000
    巷0弄0號1、2樓之房屋(下稱系爭房屋)，然因當時興建國民
    住宅有限購問題，吳憲輝無法申請貸款自建國民住宅，因此
    借用第三人梅先覺(即上訴人之父)之名義申辦貸款，並於系
    爭房屋興建完成後登記梅先覺為所有權人。雖梅先覺於84年
    11月29日死亡，然吳憲輝迄於100年8月9日始獲悉梅先覺死
    亡一情，故應自斯時起算借名返還請求權之時效。又吳憲輝
    於105年3月8日死亡，伊等為吳憲輝之子女，繼承系爭房屋
    之借名返還請求權等情，爰依民法第179條規定、類推適用
    民法第541條規定，求為命上訴人應將系爭房屋移轉登記予
    伊等公同共有。
二、上訴人則以：伊係梅先覺之子，梅先覺死亡後，渠等繼承人
    間協議分割由伊繼承系爭房屋，伊否認吳憲輝與梅先覺就系
    爭房屋有借名之法律關係存在。若上訴人主張之借名法律關
    係存在，惟梅先覺於84年11月29日死亡時，借名法律關係即
    已消滅，則自斯時起，吳憲輝已得為請求返還系爭房屋，而
    被上訴人係於108年10月16日起訴請求返還，業已罹於時效
    等語，資為抗辯。
三、原審就前揭之訴為上訴人敗訴之判決，其不服提起上訴，聲
    明：(一)原判決廢棄。(二)被上訴人在第一審之訴駁回。被
    上訴人答辯聲明：上訴駁回。
四、被上訴人主張渠等係吳憲輝之繼承人，系爭房屋登記為梅先
    覺所有，梅先覺死亡後，經其繼承人協議分割，由上訴人於
    108年8月20日辦理繼承登記為所有權人等情，有繼承系統表
    、戶籍謄本、系爭房屋之建物謄本在卷可憑(見原審卷一第1
    7-55頁、第107頁)，且為上訴人所不爭執(見原審卷一第209
    頁)，堪可採信。至被上訴人主張系爭房屋係吳憲輝借用梅
    先覺之名義登記等語，則為上訴人否認，並以前詞置辯。經
    查：
 (一)吳憲輝與梅先覺間就系爭房屋有借名法律關係存在：
　　⑴按借名契約，係指當事人約定一方將自己之財產置於他方
      名下，而仍由自己管理、使用、收益、處分，他方允就該
      財產為出名之契約。出名人依其與借名人間借名契約之約
      定，通常無管理、使用、收益、處分借名財產之權利，借
      名人始為真正所有人或權利人(最高法院108年度臺上字第
      663號)。
　　⑵經查，被上訴人主張系爭房屋係由吳憲輝按期繳納貸款、
      房屋稅，並於清償貸款後，自銀行領得系爭房屋之所有權
      狀，且自56年興建完成以來，係由吳憲輝及其家人居住使
      用，其後再出租第三人使用等語，業據其提出臺灣省政府
      興建國民住宅貸款借據、梅先覺之印鑑章、臺北縣政府57
      至63年度上期之房屋稅繳納通知書、臺北縣捐稽徵處63年
      度下期至105年度房屋稅繳納通知書、系爭房屋整編前門
      牌號碼之建築改良物所有權狀等在卷可憑(見原審卷二第9
      -303頁)，堪認吳憲輝自始即持有系爭房屋之貸款借據、
      梅先覺之印鑑章、所有權狀。再上訴人自承梅先覺從未提
      及系爭房屋，亦未居住過系爭房屋，於梅先覺過世時，上
      訴人與其他繼承人均不知悉有系爭房屋存在，亦未於遺物
      中發現系爭房屋之權狀，迄至108年3月收受地政機關來函
      通知辦理繼承登記，始獲悉系爭房屋存在，當時來函記載
      之地址為○○街110之50號(即整編前之門牌號碼)，上訴人
      之姊曾至現場查看，發現無110之50號，以為已滅失。其
      後於108年8月11日完成分割繼承登記，始於同年10月由警
      陪同收回系爭房屋，此前上訴人與其他兄弟姊妹並未居住
      過系爭房屋等語(見原審卷一第140頁、本院卷第320頁)，
      可知被上訴人主張系爭房屋自建築完成以來向來由吳憲輝
      及其家人居住使用等語為可採。綜上各情，堪認系爭房屋
      之貸款係由吳憲輝清償，取得所有權狀，並自56年建成以
      來迄至108年10月止，逾50年期間，均由吳憲輝及其家人
      管領使用，則被上訴人主張吳憲輝與梅先覺就系爭房屋成
      立借名契約等語堪可採信。
　(二)被上訴人之借名返還請求權並未罹於時效：ˉ
      ⑴按委任關係消滅之事由，係由當事人之一方發生者，於
        他方知其事由或可得而知其事由前，委任關係視為存續
        。民法第552條定有明文。而借名登記契約，係以當事
        人間之信任關係為基礎，其性質與委任關係類似，自可
        類推適用上開規定。又消滅時效，自請求權可行使時起
        算。民法第128條前段亦定有明文。　　　
　　　⑵經查，上訴人主張吳憲輝曾參加梅先覺之喪禮，斯時已
        知悉梅先覺死亡一情，系爭房屋之借名登記契約即因梅
        先覺死亡而消滅，並自斯時起算請求權之時效，並舉證
        人廖光中之證詞為據(見本院卷第270-271頁)。而依證
        人廖光中證稱：上訴人知悉伊有帶岳父參加梅先覺公祭
        ，因此詢問伊有無印象見過吳憲輝前來參加公祭，伊答
        稱有，上訴人詢問伊是否願意作證等語(見本院卷第272
        -273頁)，可知上訴人本已知悉證人廖光中曾出席梅先
        覺之喪禮，因而主動詢問有無在喪禮上見過吳憲輝。然
        上訴人於原審既為時效之抗辯(見原審卷一第210頁)，
        卻未聲請傳喚廖光中作證，嗣其受敗訴判決，提起上訴
        時，仍未請求傳喚證人廖光中，迨至本院行第2次準備
        程序，被上訴人提出行政院國軍退除役官兵輔導委會(
        下稱退輔會)函後，始請求傳喚證人(見本院卷第245頁)
        ，此情已與常理相悖。再本院對上訴人行當事人訊問程
        序，其證稱：因廖光中之丈人曹鏡清與伊父親、吳憲輝
        均為老同事，律師請伊找證據時，伊想到詢問廖光中其
        丈人曹鏡清是否尚留存憲兵老同事之通訊錄，伊詢問廖
        光中時，順口詢問廖光中是否認識吳憲輝，廖光中乃主
        動告知有在梅先覺之喪禮見過吳憲輝，伊本來不知道廖
        光中參加喪禮時有看到吳憲輝，係廖光中自己表示有看
        到吳憲輝，才請廖光中作證等語(見本院卷第277頁)，
        核與證人廖光中前開證稱之情節不符，加以當庭請證人
        廖光中指認照片何人係吳憲輝，證人廖光中證稱：因已
        相隔25年，對於吳憲輝已印象模糊，不敢確定，所以無
        法指認等語(見本院卷第275頁)，則證人廖光中之證詞
        難認為客觀可信。又吳憲輝於100年間曾函請退輔會幫
        忙尋找梅先覺及其子女，退輔會函覆吳憲輝表示梅先覺
        已於84年間亡故，會將尋人申請單轉交予梅先覺之子，
        有退輔會臺北縣榮民服務處100年8月9日函在卷可憑(見
        本院卷第171頁)，則吳憲輝若曾參加梅先覺之喪禮，又
        豈有於100年間經由退輔會協尋梅先覺及其子女。稽上
        各情，堪認被上訴人主張吳憲輝係於收受退輔會來函時
        ，始知悉梅先覺死亡一情為可採。
　　　⑶又梅先覺於84年11月29日死亡，為兩造所不爭執，則類
        推適用民法第550條之規定，借名登記契約自因當事人
        一方死亡而消滅。惟參諸民法第552條規定之立法理由
        ，「委任關係消滅之事由，如當事人之一方死亡、破產
        、或喪失行為能力等是。此種委任關係，消滅之原因，
        如係因一方之事由而發生，必待他方知其事由或可得知
        其事由時，委任關係方使消滅，在他方未知其事由以前
        ，委任關係，即應推定其為存續」，故本件借名返還請
        求權應自吳憲輝獲悉梅先覺死亡之時起算。準此，吳憲
        輝與梅先覺之借名契約係在吳憲輝知悉梅先覺死亡時，
        始為消滅，並自100年8月9日起得請求梅先覺之繼承人
        返還，而被上訴人係於108年10月16日起訴，自未罹於
        請求權時效。是被上訴人主張渠等繼承吳憲輝之借名返
        還請求權，請求上訴人移轉登記系爭房屋予被上訴人公
        同共有，為有理由。
五、綜上所述，被上訴人依民法第179條、類推適用民法第541條
    規定，請求上訴人移轉登記系爭房屋予被上訴人公同共有，
    自屬正當，應予准許。原審為上訴人敗訴之判決，理由雖有
    不同，但結論並無二致，仍應予維持。上訴論旨指摘原判決
    不當，求予廢棄改判，為無理由，應駁回上訴。
六、本件事證已臻明確，兩造其餘之攻擊或防禦方法及所用之證
    據，經本院斟酌後，認為均不足以影響本判決之結果，爰不
    逐一論列，附此敘明。
七、據上論結，本件上訴為無理由，判決如主文。
中　　華　　民　　國　　110 　年　　3 　　月　　3 　　日
                    民事第五庭    
                        審判長法  官  賴劍毅
                              法  官  陳君鳳
                              法  官  楊雅清
正本係照原本作成。
如不服本判決，應於收受送達後20日內向本院提出上訴書狀，其
未表明上訴理由者，應於提出上訴後20日內向本院補提理由書狀
（均須按他造當事人之人數附繕本）上訴時應提出委任律師或具
有律師資格之人之委任狀；委任有律師資格者，另應附具律師資
格證書及釋明委任人與受任人有民事訴訟法第466 條之1第1項但
書或第2項所定關係之釋明文書影本。如委任律師提起上訴者，
應一併繳納上訴審裁判費。
中　　華　　民　　國　　110 　年　　3 　　月　　3 　　日
　　　　　　　　　　　　    　書記官  陳惠娟